臺灣士林地方法院民事判決　　　　　　　95年度訴字第1288號
原　　　告　丙○○
　　　　　　甲○○
共　　　同
訴訟代理人　楊志航律師
複　代理人　丁○○
被　　　告　乙○○
上列當事人間債務人異議之訴事件，本院於中華民國96年5 月23
日言詞辯論終結，判決如下：
    主  文
原告之訴駁回。
訴訟費用新台幣壹萬零貳拾元由原告負擔。
    事實及理由
甲、程序方面：
    按「原告於判決確定前，得撤回訴之全部或一部。但被告已
    為本案之言詞辯論者，應得其同意。」、「訴之撤回應以書
    狀為之。但於期日，得以言詞向法院或受命法官為之。」、
    「訴之撤回，被告於期日到場，未為同意與否之表示者，自
    該期日起；其未於期日到場或係以書狀撤回者，自前項筆錄
    或撤回書狀送達之日起，十日內未提出異議者，視為同意撤
    回。」民事訴訟法第262 條第1 項、第2 項及第4 項定有明
    文。查本件原告起訴後，分別於民國96年3 月14日及96年4
    月18日之言詞辯論期日，以言詞撤回關於訴之聲明第2 項及
    第3 項之訴訟，被告均於上開期日到場，未於10日內提出異
    議，視為已同意原告撤回該部分之訴訟，合先敘明。
乙、實體方面：
一、原告二人起訴主張：原告甲○○於83年11月8 日，以其所有
    坐落台北縣汐止市○○段１５６地號，面積一○四點一九平
    方公尺，權利範圍二分之一，及其上７９７建號即門牌號碼
    台北縣汐止市○○○路三○二巷一四號二樓房屋（下稱系爭
    房地），為擔保原告甲○○對被告所負一切債務之清償責任
    ，設定新台幣（下同）100 萬元之最高限額抵押權，存續期
    間自83年11月8 日起至84年11月7 日止，債務清償日期依照
    各個債務契約所定清償日期，經83年11月11日登記在案（下
    稱系爭抵押權）。嗣原告甲○○於93年2 月11日將系爭房地
    以買賣為原因移轉並登記予原告丙○○。原告甲○○因為曾
    在86年8 月28日簽立和解書（本院卷第31頁）之同時，交付
    被告100 萬元，用以清償系爭抵押權所擔保之債權，故系爭
    抵押權所擔保之債權已因清償而消滅。縱令被告對於原告甲
    ○○尚有其他債權，亦不在系爭抵押權擔保之存續期間所發
    生。爰起訴請求確認系爭抵押債權不存在等語。並聲明：確
    認被告就系爭房地所設定之系爭抵押權擔保之債權（本金、
    利息及違約金）不存在。
二、被告則以：伊曾於85年5 月間，以原告甲○○自83年9 月30
    日陸續簽發本票八紙，向伊借款共計100 萬元，約定於84年
    11月7 日清償，屆期均未獲給付為由，向本院聲請拍賣系爭
    房地，經本院以85年度拍字第1015號裁定准許。之後被告持
    上開拍賣抵押物裁定為執行名義，聲請本院以86年度執字第
    1068號強制執行事件（下稱1068號強制執行事件）拍賣系爭
    房地。原告甲○○為避免系爭房地遭本院執行處拍賣，便於
    強制執行程序進行之86年8 月28日與伊達成和解，雙方協議
    系爭抵押權擔保之債權金額為115 萬元。雖原告甲○○於簽
    立和解書之同時交付伊100 萬元，然餘款15萬元原告甲○○
    迄今仍未給付。上開餘款加計利息算至91年12月28日止，已
    達57萬3 千元，原告甲○○亦簽名承認。故原告二人請求確
    認系爭抵押權擔保之債權不存在，並無理由等語。並聲明：
    駁回原告之訴。
三、兩造不爭執之事實：
  (一)原告甲○○於83年11月8 日，以其所有之系爭房地，為擔保
    原告甲○○對被告所負一切債務之清償責任，設定系爭抵押
    權。權利價值為100 萬元之最高限額抵押權，存續期間自83
    年11月8 日起至84年11月7 日止，債務清償日期依照各個債
    務契約所定清償日期，經83年11月11日登記在案。嗣原告甲
    ○○於93年2 月11日將系爭房地以買賣為原因，移轉登記予
    原告丙○○。
  (二)被告於85年5 月間，以原告甲○○自83年9 月30日陸續簽發
    本票八紙，向被告借款共計100 萬元，約定於84年11月7日
    清償，屆期未獲給付為由，向本院聲請拍賣系爭房地，經本
    院以85年度拍字第1015號裁定准許。被告之後持上開拍賣抵
    押物裁定為執行名義，聲請本院以1068號強制執行事件拍賣
    系爭房地。原告甲○○於上開強制執行程序進行中之86年7
    月25日具狀向本院執行處表示有意償還欠款，因不知確定金
    額而聲請閱卷（見1068號強制執行卷第113 頁）。嗣被告以
    原告甲○○與被告達成和解為由，於86年8 月30日具狀撤回
    強制執行（見1068號強制執行卷第118 頁）。被告及原告甲
    ○○另於86年9 月9 日到本院供稱：已在86年8 月28日達成
    和解，確實要撤回強制執行。（見當日筆錄，1068號強制執
    行卷第120 頁）
  (三)原告甲○○與被告及訴外人黃麗珠就雙方之債務關係於86年
    8 月28日達成協議略以：一協議債務總額為115 萬元。二原
    告甲○○於86年8 月28日交付現金100 萬元，被告同意於86
    年8 月29日向本院聲明停止拍賣。三餘款15萬元，同意原告
    甲○○開立本票作為債權擔保，俟原告甲○○還款後，無條
    件退還本票，並塗銷先前設定之抵押權100 萬元。（見原告
    提出之和解書，本院卷第31頁）
  (四)原告甲○○在簽立和解書之同時即86年8 月28日，已交付被
    告100 萬元。
四、整理兩造之爭點：
  (一)原告主張系爭抵押權擔保之債權已於86年8 月28日年清償完
    畢，是否可採？
  (二)原告主張被告縱令有債權也不在系爭抵押權存續期間內發生
    ，是否可採？
五、得心證之理由：
  (一)按和解內容，倘以他種法律關係替代原有法律關係者，固可
    認為係以和解契約創設新法律關係，最高法院83年台上字第
    620 號判例可以參照。然查，原告甲○○並不否認在86年8
    月28日之前，並未清償任何系爭抵押權擔保之債權金額。而
    從兩造不爭執之86年8 月28日和解書第一項：「‧‧協議債
    務總額為115 萬元。」及第二項：「原告甲○○於86年8 月
    28日交付現金100 萬元，被告同意於86年8 月29日向本院聲
    明停止拍賣。」等內容可知，雙方是就原告甲○○上開未清
    償之債權金額作確認而已，被告並同意原告甲○○就上開確
    認之金額分二次給付，以及在原告甲○○於和解當時先給付
    其中100 萬元後，被告願向本院聲明停止1068號強制執行事
    件拍賣系爭房地之程序。另依和解書第三項：「餘款15萬元
    ，同意‧‧俟原告甲○○還款後，‧‧塗銷先前設定之抵押
    權100 萬元。」之內容更可得知，原告甲○○與被告訂立該
    和解書時，雙方已合意將系爭抵押權所擔保之債權總金額確
    認為115 萬元。因此，應堪認定原告甲○○與被告於86年8
    月28日簽立之和解書內容，僅是就系爭抵押權所擔保之債權
    金額為確認之行為，而非另以和解書另創設新的法律關係。
    而原告甲○○既自承僅在簽立和解書之同時即86年8 月28日
    交付被告100 萬元（96年5 月23日言詞辯論筆錄第3 頁，本
    院卷第56頁），顯見其所提出之給付不足清償系爭抵押權所
    擔保之全部債權金額。從而，原告主張系爭抵押權所擔保之
    債權已於86年8 月28日清償完畢云云，自不足採。
  (二)原告甲○○與被告在86年8 月28日訂立和解書時，是就原告
    甲○○先前未清償被告之系爭抵押權所擔保之債權金額作確
    認，並已合意確認系爭抵押權所擔保之債權總金額為115 萬
    元。而上開債權金額並未因原告甲○○於86年8 月28日之給
    付100 萬元而清償完畢，均詳如上述。則原告甲○○不足清
    償之部分債權，自可認為是在系爭抵押權存續期間內所發生
    之債權，仍屬系爭抵押權之擔保範圍。因此，原告主張縱令
    被告對於原告甲○○尚有其他債權，也非在系爭抵押權擔保
    之存續期間所發生云云，亦不可採。
六、綜上所述，系爭抵押權所擔保之債權並未因原告甲○○在86
    年8 月28日給付被告100 萬元而清償完畢，原告甲○○不足
    清償之債權金額，亦屬於系爭抵押權存續期間內所發生之債
    權，為系爭抵押權擔保之範圍。從而，原告請求確認被告就
    系爭房地所設定之系爭抵押權擔保之債權（本金、利息及違
    約金）不存在，並無理由，應予駁回。又本件之訴訟費用為
    原告起訴時繳納之裁判費10,020元，應由敗訴之原告自行負
    擔。
七、本件為判決基礎之事證已臻明確，兩造其餘攻擊防禦及立證
    方法，核於判決結果不生影響，毋庸一一論述，附此敘明。
八、據上論結：本件原告之訴為無理由，依民事訴訟法第78條、
    第87條第1 項，判決如主文。
中　　華　　民　　國　　96　　年　　6 　　月　　8 　　日
                  民事第二庭  法  官  林政佑
以上正本證明與原本無異。
如對本判決上訴須於判決送達後20日內向本院提出上訴狀。
中　　華　　民　　國　　96　　年　　6 　　月　　12　　日
                              書記官  楊錫芬
